臺灣臺北地方法院民事判決
109年度訴字第3513號
原      告  中華開發資產管理股份有限公司

法定代理人  林德雲  
訴訟代理人  李宗春  
被      告  莊尚倫  
            莊尚琪  
共      同
訴訟代理人  蔡東昇  

被      告  莊蔚宜  

訴訟代理人  陳錦芳律師
上列當事人間請求代位請求返還所有物事件，本院於民國110年1
1月24日言詞辯論終結，判決如下：
    主  文
原告之訴及假執行之聲請均駁回。
訴訟費用由原告負擔。
    事實及理由
一、原告主張：
　㈠緣第一商業銀行股份有限公司（下稱第一銀行）業於民國91
    年11月15日將其對債務人即被代位人莊蔚正之債權、擔保物
    權及一切從權利依金融機構合併法第15條第1項第1款及同法
    第18條第3項規定讓與龍星昇第一資產管理股份有限公司（
    下稱龍星昇資產管理公司）；嗣龍星昇資產管理公司再於97
    年6月25日依民法第297條規定讓與中華開發資產管理股份有
    限公司；中華開發資產管理股份有限公司與原告（原名中華
    成長三資產管理股份有限公司）辦理合併，以原告為存續公
    司，自108年7月1日合併基準日起，所有權利與義務由存續
    之原告概括承受，又合併後原告更名為「中華開發資產管理
    股份有限公司」。原告已繼受對莊蔚正之執行名義，即本院
    90年度訴字第2896號民事判決暨確定證明書，是原告為莊蔚
    正之債權人。
　㈡原告憑前開執行名義，聲請強制執行莊蔚正所繼承被繼承人
    莊黃金絨、莊森松2人之遺產，獲本院民事執行處執行命令
    ，禁止台新國際商業銀行股務代理部等第三人向債務人清償
    ，嗣因莊蔚正與被告3人尚未辦理遺產分割，致強制執行程
    序難以進行。
　㈢嗣後，被告3人與莊蔚正間提起分割遺產訴訟，經臺灣高等法
    院107年度家上字第320號判決確定，莊蔚正與被告3人共同
    繼承被繼承人莊黃金絨、莊森松2人之遺產，並依應繼分比
    例莊蔚正1/3、被告莊尚倫1/6、被告莊尚琪1/6、被告莊蔚
    宜1/3分割，其中不動產部分按應繼分分別共有、存款部分
    按應繼分分配、股票部分變價分割在案。
　㈣原告依上開判決分割結果，續行聲請強制執行莊蔚正所繼承
    莊黃金絨、莊森松之財產，除不動產部分依莊蔚正所分得分
    別共有部分聲請強制執行外，就存款及股票部分，竟接獲本
    院民事執行處通知第三人聲明異議，其中：
　⒈星展（臺灣）商業銀行股份有限公司（下稱星展銀行）帳戶
    ：原有被繼承人莊黃金絨遺產新臺幣（下同）385萬元及1萬
    5045存款及其孳息，竟以餘額不足1000元不予扣押。
　⒉台北富邦商業銀行股份有限公司（下稱富邦銀行）帳戶：原
    有被繼承人莊黃金絨遺產4592元、42萬4031元、100萬元、3
    0萬2000元及其孳息，餘額竟僅為4999元。
　⒊第一銀行：原有被繼承人莊森松之固有遺產95萬3889元、6萬
    4294元及其孽息，餘額竟僅為4111元。
　㈤就存款人死亡後，由繼承人申領繼承存款，於各銀行間，均
    有由全體繼承人提出存款人死亡證明文件及合法繼承人之證
    明文件等始得辦理之相關規範，以避免被繼承人之存款被無
    繼承權之人領取。其中，針對莊蔚正依其應繼分所繼承之遺
    產，係屬莊蔚正之所有權，被告3人並無權利領取，又莊蔚
    正早已逃匿無蹤，是前述存款遺產金額之提領變動，顯為被
    告3人所實施之行為，除涉偽造文書之刑事罪嫌外，被告3人
    擅領被繼承人存款，業已侵害莊蔚正之所有權，莊蔚正即得
    請求返還。
　㈥現莊蔚正怠於行使權利，原告自得代位向被告3人請求。經試
    算，莊蔚正因繼承所得之存款金額，分別為星展銀行128萬8
    348元、富邦銀行148萬1208元、第一銀行101萬4072元，合
    計310萬7580元。又原告對莊蔚正之債權（270萬5319元暨其
    利息、違約金，美金5萬6855.92元暨其利息、違約金）已逾
    上開金額，爰依民法第767條第1項前段、第242條規定提起
    本件訴訟等語，並聲明：被告3人應返還被代位人莊蔚正310
    萬7580元，及自起訴狀繕本送達翌日起至清償日止，按年息
    5％計算之利息，並由原告代位受領。願供擔保請准宣告假執
    行。
二、莊尚倫、莊尚琪（下稱莊尚倫2人）則以：
　㈠訴外人即莊尚倫2人之父莊蔚致（已歿）為被繼承人莊黃金絨
    、莊森松之長子，莊尚倫2人為莊黃金絨、莊森松之孫子女
    ，莊蔚致於98年6月23日歿，莊黃金絨於102年6月10歿、莊
    森松於104年2月19日歿，莊尚倫2人代位繼承，為莊黃金絨
    、莊森松之繼承人。
　㈡莊森松生前重度失智、極重度肢體障礙，身體狀況不佳已經
    許久，莊黃金絨生前也健康狀況不佳，需要長期洗腎，祖父
    母都要依賴他人照顧，然因莊蔚致已逝、莊蔚正因債務關係
    遠走他鄉，不便照顧莊森松及莊黃金絨，莊尚倫2人年紀尚
    輕且住於中部，無力照顧祖父母，故祖父母生前之照顧及日
    常生活開銷、醫療費用、看護費用及相關支出，一切都是由
    莊蔚宜處理及墊支，祖父母過世後辦後事之費用也是莊蔚宜
    支付。祖父母過世後，莊尚倫2人都同意應將莊蔚宜長久以
    來為莊森松、莊黃金絨所支付之相關費用，優先以2位被繼
    承人之遺產存款返還給莊蔚宜，莊蔚正知道2位被繼承人生
    前都是莊蔚宜照顧及支付費用，而且莊蔚宜為莊蔚正開設的
    公司還掉不少債務，故莊蔚正對於用被繼承人遺產當中的存
    款清償莊蔚宜支付照顧2位被繼承人之費用、以及清償莊蔚
    宜為莊蔚正及其經營之公司代償之債務，莊蔚正並無異議，
    所以全體繼承人都同意由莊蔚宜領取2位被繼承人名下之存
    款遺產。因此，原告不明就裡，胡亂指責莊尚倫2人擅領存
    款、侵害莊蔚正所有權，並無理由等語，資為抗辯，並聲明
    ：原告之訴駁回。願供擔保請准宣告免予假執行。
三、莊蔚宜則以：
　㈠原告債權讓與未合法通知主債務人勝偉實業有限公司（下稱
    勝偉公司），原告尚非勝偉公司之債權人，莊蔚正為勝偉公
    司連帶保證人，基於保證債務從屬性原則，原告尚無從行使
    對於莊蔚正之債權，無代位莊蔚正之權利。
　㈡原告對主債務人勝偉公司之債權請求權因時效完成而消滅，
    效力及於保證債務，莊蔚正得為時效抗辯，莊蔚宜為莊蔚正
    之債權人（詳下述），得代位莊蔚正為時效抗辯，拒絕給付
    。
　㈢退步言之，縱認原告對莊蔚正之請求未罹於時效，原告對執
    行名義債務人訴外人即莊蔚正之妻鄭純菁（已歿）、勝偉公
    司之請求權均已罹於時效消滅，莊蔚正亦同免其責任，莊蔚
    宜為莊蔚正之債權人，代莊蔚正為時效抗辯，主張莊蔚正就
    本件債務其中2/3部分時效消滅，原告得請求莊蔚正清償之
    債權僅剩1/3。
　㈣莊蔚宜墊付被繼承人莊森松、莊黃金絨生前護理之家費用、
    看護費、醫療費、墊付繼承費用共241萬546元，應自被繼承
    人等之遺產償還莊蔚宜；退步言之，莊蔚宜亦有權請求同為
    扶養義務人之莊蔚正返還代墊之扶養費半數之不當得利107
    萬4205元，並主張抵銷。
　㈤莊蔚宜與莊蔚正、鄭純菁、莊蔚致、訴外人即莊蔚致之妻張
    惠英等5人，同為緒業實業股份有限公司（下稱緒業公司）
    向第一銀行借款之連帶保證人；莊蔚宜另與莊蔚正、莊蔚致
    ，同為緒業公司向彰化商業銀行股份有限公司（下稱彰化銀
    行）借款之連帶保證人，因緒業公司無法清償對第一銀行、
    彰化銀行貸款，經第一銀行、彰化銀行起訴取得清償借款之
    勝訴確定判決，莊蔚宜因此被第一銀行執行之案款金額總計
    235萬822元、被彰化商銀執行之案款金額總計228萬4114元
    ，莊蔚正就莊蔚宜前述清償範圍内同免其責任，莊蔚宜得依
    民法第281條規定請求莊蔚正償還其應分擔之123萬1535元，
    並以之與莊蔚正之債權主張抵銷。
　㈥莊蔚宜以前述債權金額364萬2081元主張對莊蔚正為抵銷後，
    莊蔚正對莊蔚宜已無債權存在。況且，莊蔚致、張惠英亦同
    為緒業公司向第一商銀、彰化商銀借款之連帶保證人，莊蔚
    致及張惠英遭債權銀行執行之薪資案款金額不遜於莊蔚宜，
    退萬萬步言，縱認莊蔚正仍有繼承存款，莊蔚致及張惠英及
    其繼承人均得向莊蔚正請求償還分擔額，莊蔚正以其繼承之
    存款對之清償，已無剩餘之存款債權，原告仍無代位之權等
    語，資為抗辯，並聲明：原告之訴駁回。願供擔保免為宣告
    假執行。
四、兩造不爭執事項：
　　被繼承人莊森松、莊黃金絨之子女依序為莊蔚致、莊蔚正、
    莊蔚宜，莊尚倫2人為莊蔚致之子女，莊蔚正、莊蔚宜、莊
    尚倫2人為莊森松、莊黃金絨之全體繼承人，應繼分比例1/3
    、1/3、1/6、1/6（見本院卷一第310頁、第395頁至第396頁
    ）。
五、原告另主張代位莊蔚正對被告3人行使物上請求權，請求被
    告3人應返還310萬7580元予莊蔚正，並由原告代位受領等節
    ，則為被告3人所否認，並以前詞置辯。是本院應審酌者厥
    為：㈠莊蔚宜抗辯原告債權讓與未通知勝偉公司，原告無從
    行使對莊蔚正之權利，是否有理由？㈡莊蔚宜是否為莊蔚正
    之債權人？是否得在本件訴訟中代位莊蔚正為時效抗辯？㈢
    莊蔚宜抗辯得代位莊蔚正援引勝偉公司之時效抗辯，是否有
    理由？㈣原告本件訴訟，是否有理由？金額為若干？茲分述
    如下：
　㈠原告已輾轉自第一銀行受讓對莊蔚正債權，且已對莊蔚正生
    效：
　⒈第一銀行前對勝偉公司、鄭純菁（勝偉公司之法定代理人兼
    連帶保證人）、莊蔚正（連帶保證人）提起清償借款訴訟，
    經本院以90年度訴字第2896號判決前開3人應連帶給付第一
    銀行270萬5319元、美金5萬6855.92元暨利息、違約金，並
    已於90年8月15日確定等情，有上開判決及確定證明書各1份
    在卷可稽（見本院卷一第27-35頁），合先敘明。
　⒉原告主張第一銀行將其對莊蔚正、鄭純菁、勝偉公司之債權
    、擔保物權及一切從權利依金融機構合併法讓與龍星昇資產
    管理公司；嗣龍星昇資產管理公司再依民法第297條規定讓
    與中華開發資產管理股份有限公司，原告已以公示送達方式
    對莊蔚正為債權讓與通知，中華開發資產管理股份有限公司
    與原告辦理合併，原告為存續公司等情，業已提出第一銀行
    債權讓與聲明書、龍星昇公司債權讓與聲明書、本院104年
    度司聲字第1382號暨裁定確定證明書、經濟部108年8月19日
    函及原告股份有限公司變更登記表各1份為證（見本院卷一
    第19-26、335-339頁），堪信原告已受債權轉讓，且債權讓
    與業已通知莊蔚正。
　⒊莊蔚宜雖抗辯：原告債權讓與未合法通知主債務人勝偉公司
    ，原告尚非勝偉公司之債權人，莊蔚正為勝偉公司連帶保證
    人，基於保證債務從屬性原則，原告尚無從行使對於莊蔚正
    之債權，無代位莊蔚正之權利云云。然按連帶保證，固仍不
    失其保證之從屬性，而至債務人所有之抗辯，連帶保證人固
    亦仍得主張之(參照民法第742條第1項)，然正因保證有從屬
    性，對於為擔保之保證債務人，祗須經受讓人以債權讓與之
    事由為通知，即生效力，則民法第742條第1項所謂「主債務
    人所有之抗辯」自不包括未經債權讓與通知主債務人本人之
    事由在內，臺灣高等法院暨所屬法院68年度法律座談會民事
    類第4號審查意見、研討結果可資參照。原告雖對其未對勝
    偉公司為債權讓與之通知乙情，並不爭執（見本院卷二第28
    4頁），然依上開審查意見及研討結果，原告既已將債權讓
    與通知莊蔚正，即對莊蔚正生效力，莊蔚正所得主張抗辯，
    不包括未經債權讓與通知勝偉公司，莊蔚宜上開抗辯，尚無
    可採。
　㈡莊蔚宜為莊蔚正之債權人，得在本件訴訟中代位莊蔚正為時
    效抗辯：
　⒈按所謂連帶保證仍為保證之一種，祗保證人喪失檢索抗辯權
    而已。二人以上共同為連帶保證人時，對債權人言，依民法
    第748條，應連帶負清償責任，而其相互間，依同法第280條
    前段規定，應平均分擔義務（臺灣高等法院暨所屬法院67年
    度法律座談會民事類第5號審查意見可資參照）。次按連帶
    債務人相互間，除法律另有規定或契約另有訂定外，應平均
    分擔義務。但因債務人中之一人應單獨負責之事由所致之損
    害及支付之費用，由該債務人負擔；連帶債務人中之一人，
    因清償、代物清償、提存、抵銷或混同，致他債務人同免責
    任者，得向他債務人請求償還各自分擔之部分，並自免責時
    起之利息，民法第280條、第281條第1項定有明文。查莊蔚
    宜抗辯莊蔚宜與莊蔚正、鄭純菁、莊蔚致、張惠英等5人，
    同為緒業公司向第一銀行借款之連帶保證人；莊蔚宜另與莊
    蔚正、莊蔚致，同為緒業公司向彰化銀行借款之連帶保證人
    ，因緒業公司無法清償對第一銀行、彰化銀行貸款，經第一
    銀行、彰化銀行起訴取得清償借款之勝訴確定判決，莊蔚宜
    因此被第一銀行執行之案款金額總計235萬822元、被彰化商
    銀執行之案款金額總計228萬4114元等情，業已提出本院90
    年度重訴字第922號民事判決暨確定證明書、本院90年度重
    訴字第1426號民事判決暨確定證明書、富邦綜合證券股份有
    限公司110年1月14日函、第一銀行110年2月23日民事陳報狀
    、彰化銀行110年3月9日民事陳報狀各1份為證（見本院卷一
    第299-306、本院卷二第51-59、147-152、211-215、227-23
    1頁），是莊蔚宜抗辯其得依民法第281條規定請求莊蔚正償
    還清償債權人第一商銀部分之應分擔金額47萬164元(計算式
    ：235萬822元x1/5=47萬164元）、彰化銀行部分之應分擔金
    額76萬1371元(計算式：228萬4114元x1/3=76萬1371元），
    合計123萬1535元，故莊蔚宜應屬莊蔚正之債權人，應屬可
    採。
　⒉按債務人怠於行使其權利時，債權人因保全債權，得以自己
    名義行使其權利，為民法第242條前段所明定。此項代位權
    行使之範圍，就同法第243條但書規定旨趣推之，並不以保
    存行為為限，凡以權利之保存或實行為目的之一切審判上或
    審判外之行為，諸如假扣押、假處分、聲請強制執行、實行
    擔保權、催告、提起訴訟等，債權人皆得代位行使。又消滅
    時效完成之抗辯權即拒絕給付之抗辯權乃權利之一種，如債
    務人對於債權人怠於行使此項抗辯權時，非不得由他債權人
    代位行使。他債權人代位行使此抗辯權後，已生抗辯之效力
    ，債務人得拒絕向債權人為給付。查莊蔚宜抗辯其屬莊蔚正
    之債權人乙節，應屬可採，已如前述，是莊蔚宜在本件訴訟
    代位莊蔚正提出時效抗辯，核無不合。　
　㈢莊蔚宜抗辯得代位莊蔚正援引勝偉公司之時效抗辯，有理由
    ：
　⒈按請求權之消滅時效完成後，依民法第144條第1項規定，債
    務人得拒絕給付，固係採抗辯權發生主義，惟如債務人行使
    此項抗辯權，表示拒絕給付，債權人之請求權利因而確定的
    歸於消滅，債務人即無給付之義務（最高法院103年度台上
    字第1196號判決要旨參照）。又主債務人所有之抗辯，保證
    人得主張之；主債務人拋棄其抗辯者，保證人仍得主張之，
    民法第742條定有明文。則主債務人之請求權因時效之完成
    而消滅，其效力亦及於保證債務；保證人得主張時效之利益
    ，縱主債務人拋棄其利益，保證人仍得主張之（最高法院89
    年度台上字第2786號判決要旨參照）。再者，連帶保證為保
    證之一種，並非連帶債務，其特點在於其債務不失其附從性
    ，主債務人與連帶保證人間之關係，應適用關於保證之規定
    ，主債務人與連帶保證人間並無分擔部分（最高法院88年度
    台上字第1169號判決要旨參照）。且連帶保證為保證之一種
    ，除性質上不相容者外，均適用一般保證之規定，於主債務
    消滅時效完成時，因連帶保證人與主債務人間並無應分擔部
    分，倘連帶保證人不得援用主債務人之時效利益，則於其全
    部清償後，尚得向主債務人為全部求償，無異剝奪主債務人
    之時效利益，故無民法第276條第2項規定適用之餘地。參以
    民法第742條第1項規定，主債務消滅時效完成後，連帶保證
    人自得拒絕給付，以免輾轉求償之複雜關係（最高法院104
    年度台上字第1120號裁定要旨參照）。
　⒉查第一銀行前對勝偉公司、鄭純菁、莊蔚正取得之本院90年
    度訴字第2896號判決，已於90年8月15日確定，已如前述，
    第一銀行對勝偉公司、鄭純菁、莊蔚正之請求權消滅時效，
    依民法第137條第2項規定，自90年8月15日即重行起算請求
    權消滅時效15年，至105年8月15日即已時效完成。本件受債
    權讓與之原告，至105年8月15日前均未將債權讓與之情事通
    知勝偉公司，為原告所不爭，已如前述，原告所受債權讓與
    已對勝偉公司不生效力，自無可能對勝偉公司有何合法之中
    斷時效行為，主債務人勝偉公司自得對原告提出時效抗辯。
　⒊原告雖主張：原告已於104年10月22日聲請強制執行，105年3
    月17日聲請追加強制執行，顯已中斷時效，且時效抗辯應由
    勝偉公司、莊蔚正自行抗辯，莊蔚宜不具抗辯之權利云云（
    見本院卷二第285頁）。然原告未將債權讓與情事通知勝偉
    公司，已對勝偉公司不生效力，已不得對勝偉公司強制執行
    ，自無可能以強制執行之聲請作為合法中斷時效之行為，
　　且時效抗辯亦屬權利之一種，如債務人怠於行使此項抗辯時
    ，他債權人亦得代位為時效抗辯，均如前述，原告上開主張
    ，自屬無據。
　⒋綜上，主債務消滅時效完成後，連帶保證人自得拒絕給付，
    本件主債務人勝偉公司得對原告提出時效之抗辯，連帶保證
    人莊蔚正亦得以主債務消滅時效完成為由，拒絕給付，且莊
    蔚宜因屬莊蔚正之債權人，得代位莊蔚正提出時效抗辯，是
    莊蔚宜抗辯其代位連帶保證人莊蔚正援引主債務人勝偉公司
    之時效抗辯，應屬可採。
　㈣原告本件訴訟，無理由：
　  按債務人怠於行使其權利時，債權人因保全債權，得以自己
    之名義，行使其權利。但專屬於債務人本身者，不在此限，
    民法第242條定有明文。查原告基於民法第242條提起本件代
    位訴訟，請求被告3人應返還莊蔚正310萬7580元，並由原告
    代位受領云云，惟莊蔚宜抗辯其代位連帶保證人莊蔚正援引
    主債務人勝偉公司之時效抗辯，係屬可採，已如前述，莊蔚
    正即得拒絕對原告給付，原告自無由代位莊蔚正行使權利，
    何況代位莊蔚正受領金錢，且亦無如不代位莊蔚正行使民法
    第767條第1項前段之物上請求權，債權即有不能受完全滿足
    清償之虞之情事，原告之債權核無保全之必要，與代位權行
    使之要件不符，原告本件請求，應屬無據。
六、綜上所述，原告依民法第767條第1項前段、第242條規定請
    求：被告3人應返還被代位人莊蔚正310萬7580元，及自起訴
    狀繕本送達翌日起至清償日止，按年息5％計算之利息，並由
    原告代位受領，為無理由，應予駁回。原告之訴既經駁回，
    其假執行之聲請即失所附麗，爰一併駁回之。
七、本件事證已臻明確，兩造其餘攻擊防禦方法及證據，核與判
    決之結果不生影響，爰不一一論列，併此敘明。
八、訴訟費用負擔之依據：民事訴訟法第78條。
中　　華　　民　　國　　110 　年　　12　　月　　3 　　日
                  民事第二庭    法　官　李子寧
以上正本係照原本作成。
如對本判決上訴，須於判決送達後20日內向本院提出上訴狀。如
委任律師提起上訴者，應一併繳納上訴審裁判費。
中　　華　　民　　國　　110 　年　　12　　月　　3 　　日
　　　　　　　　　              書記官  黃幸雪